臺灣屏東地方法院刑事判決　　　　　　 110年度簡上字第81號
上　訴　人
即　被　告　何小萍



上列被告因妨害名譽案件，不服本院109 年度簡字第1419號中華
民國110 年3 月19日第一審判決（偵查案號：109 年度偵字第31
36號），提起上訴，本院管轄之第二審合議庭適用第一審通常程
序，判決如下：
    主  文
原判決關於誹謗罪部分（即原判決附表編號1 、2 部分）及定應
執行刑之部分均撤銷。
何小萍犯公然侮辱罪，處罰金新臺幣參仟元，如易服勞役，以新
臺幣壹仟元折算壹日。
何小萍被訴如附表編號1 部分無罪。
    事  實
一、緣何小萍在屏東縣○○鎮○○路000 號經營養生館，賴勇樹
    在前開路段116 號開設汽車保養廠行，雙方為鄰居關係，並
    因停車問題發生摩擦而積怨。何小萍於民國108 年10月10日
    上午9 時許，因認賴勇樹之汽車停放在其店門口，妨礙其做
    生意，遂至賴勇樹經營之汽車保養廠前，基於公然侮辱之犯
    意，在不特定路人及鄰人得以共見共聞的情況下，以「幹」
    字辱罵賴勇樹，足以貶損賴勇樹之人格（即附表編號2 後段
    部分）。
二、案經賴勇樹訴由屏東縣政府警察局潮州分局報告臺灣屏東地
    方檢察署檢察官偵查後聲請簡易判決處刑。
    理  由
壹、審理範圍之說明：
    檢察官起訴上訴人即被告何小萍（下稱被告）如附表編號1
    、2 、3 所示之犯罪事實，認被告分別涉犯刑法第310 條第
    1 項之誹謗罪及同法第309 條第1 項之公然侮辱罪。經原審
    審理後，認被告犯罪事證明確，分別判處拘役30日（附表編
    號1 部分）、拘役40日（附表編號2 部分）、罰金新臺幣（
    下同）5 千元（附表編號3 部分），拘役部分應執行拘役60
    日，拘役如易科罰金，罰金如易服勞役，均以1 千元折算1
    日。被告對原判決提起上訴後，於本院110 年7 月15日準備
    程序中陳稱其只有針對附表編號1 、2 部分上訴，附表編號
    3 部分不上訴（見本院簡上卷第87頁）；復於本院110 年9
    月30日審理程序中就原判決附表編號3 部分具狀撤回上訴（
    見本院簡上卷第151 頁、第185 頁），是本院之審理範圍，
    僅限於原審就附表編號1 、2 判決被告有罪部分，至被告撤
    回上訴部分，業已判決確定，非本院審理範圍，先予敘明。
貳、有罪部分：
一、證據能力：按被告以外之人於審判外之陳述，雖不符刑事訴
    訟法第159 條之1 至第159 條之4 之規定，而經當事人於審
    判程序同意作為證據，法院審酌該言詞或書面陳述作成時之
    情況，認為適當者，亦得為證據，刑事訴訟法第159 條之5
    第1 項定有明文。經查，本判決所引用被告以外之人於審判
    外之陳述，業據當事人於本院審理時同意作為證據（本院簡
    上字卷第177 至179 頁），並經本院於調查證據程序逐一提
    示或告以要旨，本院審酌上開證據之取得並無瑕疵，與本案
    待證事實具有關聯性，認為以之作為本案證據亦屬適當，依
    刑事訴訟法第159 條之5 第1 項規定，應有證據能力。
二、訊據被告矢口否認上開犯行，惟前開事實業據證人即告訴人
    賴勇樹於警詢、檢察事務官詢問、檢察官偵查及本院審理中
    指訴明確（警卷第14頁、偵卷第19頁、第45頁、本院簡上字
    卷第156 頁），並有案發時前揭汽車保養廠之監視器錄影光
    碟附卷可佐。且該光碟內容經檢察官指揮檢察事務官勘驗後
    ，確認案發時被告有在上開汽車保養廠前方道路上徘徊，錄
    影內容雖無聲音，但可見被告口出「幹」字之嘴型，茲亦有
    臺灣屏東地方檢察署檢察事務官勘驗報告1 份及錄影畫面截
    圖5 幀在卷供憑（見偵字卷第32頁至第33頁），由此堪認告
    訴人指訴內容有據，被告犯行可以認定。
三、被告行為後，刑法第309 條固於108 年12月25日修正公布，
    並於同年月27日施行生效，然該次修正僅係將罰金刑刑度修
    正一致，與修正前之罰金刑，依刑法施行法第1 條之1 第2
    項前段規定提高後之刑度，並無差異，是就被告所涉本案犯
    行之法定刑度並未修正，且實質上並無法律效果及行為可罰
    性範圍之變更，自無新舊法比較之問題，先予敘明。核被告
    何小萍所為係犯刑法第309 條第1 項之公然侮辱罪。爰審酌
    被告與告訴人賴勇樹為鄰居關係，因停車問題發生糾紛而積
    怨，其本應循合法途徑理性解決，惟竟採取前開公然侮辱他
    人之方式，貶損告訴人，以發洩不滿，惟念其係以一粗鄙字
    眼羞辱他人，告訴人自稱當時店內僅有其本人、母親及哥哥
    賴勇君在場（見本院簡上卷第160 頁），復觀卷附監視器錄
    影內容之截圖（見偵卷第32頁反面至第33頁），並未見路人
    或鄰居圍觀；上揭監視器錄影又無聲音，無從判斷被告當時
    之音量（證人賴柯烏綉於偵查中曾證稱其當天未聽到被告罵
    賴勇樹，見偵卷第43頁），難認告訴人人格之損害程度重大
    ；被告自始至終均否認犯行，雙方至辯論終結時亦未能和解
    ，並審酌被告之前科素行，其智識程度、職業、家庭及經濟
    生活等一切情狀（涉及被告個人隱私，故不揭露，見本院簡
    上卷第233 頁），量處如主文所示之刑，並諭知易服勞役之
    折算標準，以資懲儆。
四、不另為無罪諭知部分：
  ㈠公訴意旨另以：被告何小萍於108 年10月10日上午9 時許，
    在前揭地點，基於誹謗犯意，朝賴柯烏綉辱罵：「你丈夫會
    死，是因你到處討客兄，你先生被火燒死領了一千多萬，我
    都知道」等語，足生損害於賴柯烏綉之名譽及社會評價，因
    認被告何小萍此部分行為涉犯刑法第310 條第1 項之誹謗罪
    嫌。
  ㈡按犯罪事實應依證據認定之，無證據不得認定犯罪事實。不
    能證明被告犯罪者，應諭知無罪之判決，刑事訴訟法第154
    條第2 項及第301 條第1 項分別定有明文。次按告訴人之告
    訴，係以使被告受刑事訴追為目的，是其陳述是否與事實相
    符，仍應調查其他證據以資審認。如積極證據不足為不利於
    被告事實之認定時，即應為有利於被告之認定，更不必有何
    有利之證據。最高法院對此分別著有52年台上字第1300號及
    30年上字第816 號等判例可資參照。
  ㈢公訴意旨認被告涉有此部分犯嫌，係以告訴人賴柯烏綉之指
    述、證人賴勇樹、賴勇銘之證詞及卷附錄影影像檔案暨擷圖
    等為依據。惟訊據被告何小萍固承認案發時有出現在告訴人
    家經營之汽車保養廠前，惟堅決否認此部犯嫌，辯稱其沒有
    說這些話。經查：
    ⒈證人即告訴人賴柯烏綉固於偵查中證稱被告曾於108 年10
      月10日上午9 時許在前揭汽車保養廠前，以上開言詞辱罵
      伊（見偵卷第43頁），但案發當天，前揭汽車保養廠之監
      視器並未錄得被告以上開言詞辱罵告訴人之聲音或影像（
      卷附屏東地檢署檢察事務官勘驗報告1 份參照，見偵卷第
      32頁），因此無從以監視器錄得之內容補強告訴人指述之
      憑信性。且證人即告訴人之子賴勇君於偵查中以告訴人身
      分指稱：案發當天，其母親係在店裡辦公室，伊有叫母親
      不要出來（見偵卷第20頁）。故告訴人是否有於10月10日
      當天親自聽聞被告口出上開辱罵之言詞，亦有疑慮。
    ⒉又證人即告訴人之子賴勇銘雖於偵查中證稱其於10月10日
      案發當天有見聞被告朝告訴人辱罵上開言詞云云（見偵卷
      第46頁），但於本院審理時卻證稱：10月10日當天，其是
      前往被告經營之養生館前與被告理論時，聽聞被告口出上
      開辱罵告訴人之言詞，當時家人在店裡（見本院簡上字卷
      第163 、166 頁），其前後所言不符，與證人賴柯烏綉證
      述被告對其辱罵之地點係在保養廠前一節亦不吻合。且參
      照證人即告訴人賴柯烏綉於本院審理中所證：10月10日那
      天賴勇銘沒有在場（見本院簡上字卷第173 頁）；證人賴
      勇樹於本院審理中亦證稱10月10日案發時，僅有賴勇君、
      賴柯烏綉、賴勇樹三人在場，沒有其他人等語，可知公訴
      意旨所指案發時間，賴勇銘並不在場，故證人賴勇銘之證
      詞，尚不得作為告訴人賴柯烏綉指述被告此部分犯罪之證
      據。
    ⒊至於證人即告訴人之子賴勇樹雖於109 年6 月16日偵查中
      證稱：108 年10月10日9 時許，被告在汽車保養廠門口走
      來走去，對其母親賴柯烏綉辱罵「妳丈夫會死，是因為妳
      到處討客兄」一語（見偵卷第45頁），復於本院審理時為
      同一證述（見本院簡上字卷第156 頁）。證人即告訴人之
      子賴勇君亦於本院審理時證稱被告早上8 點多就在保養廠
      門口來回走動，並以告訴人害死其夫，在外討客兄等語辱
      罵告訴人（見本院簡上字卷第169 頁）。然前開汽車保養
      廠之監視器並未錄得被告出言侮辱告訴人之影像或聲音，
      且證人賴勇樹、賴勇君二人與告訴人均有母子關係，故其
      等證詞於本案中之證明力均屬薄弱，不宜因彼等證詞之疊
      加而產生相互補強之證明力。為求慎重，避免冤抑，本院
      認為尚不得在缺乏錄影、錄音或其他無利害關係第三人作
      證之情形下，僅以上開告訴人及證人之證詞，遽認被告有
      此部分犯罪事實。公訴人所認被告此部分所涉誹謗罪嫌，
      證據尚有不足。惟本院及公訴意旨均認此部分如成立犯罪
      ，與前揭論罪科刑之公然侮辱部分將有想像競合犯關係，
      屬裁判上一罪，爰不另為無罪之諭知。
參、無罪部分：
一、公訴意旨略以：被告何小萍於108 年9 月11日15時30分許，
    在屏東縣○○鎮○○路000 號汽車保養廠前馬路，朝賴柯烏
    綉、賴勇樹、賴勇君辱罵：「你爸爸會死，是因你媽媽在外
    討客兄」等語，足生損害於賴柯烏綉、賴勇樹、賴勇銘之名
    譽及社會評價，因認被告何小萍此部分行為涉犯刑法第310
    條第1 項之誹謗罪嫌。
二、按犯罪事實應依證據認定之，無證據不得認定犯罪事實。不
    能證明被告犯罪者，應諭知無罪之判決，刑事訴訟法第154
    條第2 項及第301 條第1 項分別定有明文。次按告訴人之告
    訴，係以使被告受刑事訴追為目的，是其陳述是否與事實相
    符，仍應調查其他證據以資審認。如積極證據不足為不利於
    被告事實之認定時，即應為有利於被告之認定，更不必有何
    有利之證據。最高法院對此分別著有52年台上字第1300號及
    30年上字第816 號等判例可資參照。
三、公訴意旨認被告涉有此部分犯嫌，係以告訴人賴柯烏綉之指
    述、證人劉桂縮、賴勇樹、賴勇銘之證詞為主要依據。惟訊
    據被告何小萍堅決否認此部分犯嫌，辯稱其沒有說這些話等
    語。經查：
  ㈠證人即告訴人賴柯烏綉、賴勇樹二人固於偵查及本院審理中
    證稱被告曾於108 年9 月11日下午3 時30分許在前揭汽車保
    養廠外以上開言詞辱罵其家人（見偵卷第43頁、第45頁、本
    院簡上卷第153 、154 頁、第172 頁）；證人劉勇君則於本
    院審理時證稱其有於上揭日、時，目睹被告酒後在其保養廠
    內辱罵上開言詞（見本院簡上字卷第168 頁）；證人即保養
    廠之客人劉桂縮亦於偵查及本院審理中證稱其有聽聞被告為
    該等辱罵之詞（見偵卷第43頁、本院簡上卷第175 頁）。然
    而，證人賴柯烏綉、賴勇樹二人均明確證稱：被告係在保養
    廠「外」為之（見偵卷第43、45頁、本院簡上卷第154 頁、
    第172 頁）。證人賴柯烏綉甚至強調：「她沒有走進來，她
    就站在外面一直罵」（見偵卷第43頁）。惟證人劉桂縮則證
    稱：當天其開車至案發地點保養車子時，坐在店內休息區，
    被告即走進來辱罵上開言詞，其抬頭看了一下，覺得很震驚
    （見本院簡上卷第175 頁）；證人賴勇君則於本院審理時證
    稱被告係在保養廠內為上開辱罵言詞，然隨後即遭其弟弟以
    工作場所危險為由將被告請出（見本院簡上卷第168 頁）。
    是詳細勾稽彼等證詞後可知，上開證人就被告口出辱罵言詞
    的地點的證述並不一致，細節亦有出入，且此部分並無案發
    當時之錄影、錄音內容可供查考，無從以客觀的影音紀錄認
    定上開證詞中，何者較為可信，或者用以補強上開告訴人及
    證人證述之憑信性。
  ㈡證人之證詞既有上開瑕疵，且證人賴勇樹與告訴人又有母子
    關係，證明力自較薄弱，尚難以彼等證詞之疊加而產生相互
    補強之證明力。為求慎重，本院認為尚不得在缺乏錄影、錄
    音之情形下，僅以上開告訴人及證人之證詞，遽認被告有此
    部分之犯行。公訴人認為被告此部分所涉誹謗罪嫌，所提證
    據既有不足，揆諸前引法條意旨，自應認為不能證明被告犯
    罪，而應為被告無罪之諭知。
肆、上訴論斷之理由：
    原審就起訴事實論罪科刑，固屬有見。然本院認為檢察官就
    上開被告誹謗部分之起訴事實，尚有證據不足之瑕疵，原審
    就上開部分認被告何小萍犯刑法第310 條第1 項之誹謗罪，
    即有未洽，被告上訴否認有誹謗犯行，請求改判，為有理由
    ，故由本院將原判決判處被告犯誹謗罪之部分（即附表編號
    1 、2 部分）撤銷，並就附表編號2 後段部分，改判被告犯
    公然侮辱罪，並諭知如主文第二項所示刑罰及易服勞役之折
    算標準，另就被告被訴如附表編號1 部分，改判被告無罪。
伍、末按檢察官聲請以簡易判決處刑之案件，法院於審理後，認
    為應為無罪之諭知者，應適用通常程序審判之，刑事訴訟法
    第452 條及第451 條之1 第4 項但書第3 款分別定有明文。
    本件既有部分認應為無罪之諭知，自應依上開法條規定，適
    用通常程序審判之。爰依刑事訴訟法第455 條之1 第3 項準
    用同法第369 條第1 項前段之規定，將原判決撤銷，並依同
    法第452 條之規定，逕依通常程序自為第一審判決。
據上論斷，應依刑事訴訟法第455 條之1 第3 項、第452 條、第
369 條第1 項前段、第364 條、第299 條第1 項前段、第301 條
第1 項，判決如主文。
本案經檢察官陳妍萩聲請簡易判決處刑，經檢察官潘國威到庭執
行職務。
中    華    民    國    111   年    1     月     6    日
                  刑事第一庭    審判長法  官  王以齊
                                      法  官  楊宗翰
                                      法  官  粘凱庭
附表:
┌─┬──────┬─────────┬──────────────┐
│編│時間        │地點              │犯罪行為                    │
│號│            │                  │                            │
├─┼──────┼─────────┼──────────────┤
│1 │108 年9 月11│在屏東縣潮州鎮光復│何小萍朝賴柯烏綉等辱罵：「你│
│  │日15時30分許│路116 號（汽車保養│爸爸會死，是因你媽媽在外討客│
│  │            │廠）前、馬路旁    │兄」等語。                  │
├─┼──────┼─────────┼──────────────┤
│2 │108 年10月10│同上              │何小萍朝賴柯烏綉辱罵：「你丈│
│  │日9時許     │                  │夫會死，是因你到處討客兄，你│
│  │            │                  │先生被火燒死領了一千多萬，我│
│  │            │                  │都知道」等語，且朝賴勇樹辱罵│
│  │            │                  │：「幹」等語。              │
├─┼──────┼─────────┼──────────────┤
│3 │108 年11月5 │同上              │何小萍站在路旁即汽車保養場前│
│  │日19時許    │                  │，朝賴勇樹及賴勇銘比右手中指│
│  │            │                  │。                          │
└─┴──────┴─────────┴──────────────┘
以上正本證明與原本無異。
如不服本判決應於收受判決後20日內向本院提出上訴書狀，並應
敘述具體理由；其未敘述上訴理由者，應於上訴期間屆滿後20日
內向本院補提理由書（均須按他造當事人之人數附繕本）「切勿
逕送上級法院」。
中    華    民    國  111  年    1     月    6     日
                                      書記官  黃嘉慶